【裁判字號】    92,判,1637
【裁判日期】    921127
【裁判案由】    勞保
【裁判全文】
最  高  行  政  法  院  判  決                  九十二年度判字第一六三七號
    上  訴  人  甲○○
                乙○○
    被 上訴 人  勞工保險局
    代  表  人  丙○○
右當事人間因勞保事件，上訴人對於中華民國九十一年九月十八日臺北高等行政法院
九十年度訴字第五三四四號判決，提起上訴。本院判決如左：
    主  文
上訴駁回。
上訴審訴訟費用由上訴人負擔。
    理  由
上訴人起訴主張：上訴人之父唐家誠於民國（下同）八十六年四月十日起即因胃部疼
痛至德福診所就診，經醫師診斷為慢性胃炎。而因為有胃癌之病因存在，故其體質之
抗體非常脆弱，常有胃炎及感冒就診紀錄，醫學上可判定上開胃癌應有數年之久，惟
因早期症狀不明顯，未能及早檢查發現，故病歷上沒有相關診斷之記載。又唐家誠曾
在未加入勞工保險之期間至福德診所進行慢性胃炎的門診診療（就診時間自八十六年
四月一日開始），並在投保有效期間之八十六年十月二十一日再次至福德診所治療，
且唐家誠平日常抱怨腹部悶痛，腸胃不適。此等身體情況乃屬胃癌的早期症狀，從而
被上訴人以「唐家誠自八十六年十月十三日起加保有效期間內，只有感冒就醫紀錄，
無胃部疾病住院或門診治療」為由，作為駁回上訴人申請之理由，忽略其間之因果關
係。依行政程序法第四十三條、同法第九條及第三十六條之規定，當被上訴人對上訴
人提出之診斷書有疑義時，應依勞工保險條例第五十六條及同條例施行細則第七十六
條第三項之規定，進行複檢及調閱診療病歷等事實調查工作，以判斷事實之真偽。參
照勞工保險條例第二十條第二項規定及行政院勞工委員會八十七年四月三十日台八十
七勞保二字第○一七七八九號函意旨，則本件唐家誠既在保險有效期間內（八十六年
十月二十一日門診治療）發生傷病，且在保險效力停止之日起一年內因同一傷病致死
亡，即符合請領要件。又本件訴願決定並不符合訴願法第五十二條第二項規定，其決
定本身違法而無效。另外有前案也遭被上訴人拒絕理賠，但事後因為引據醫理說明，
終於為給付，因此基於差別待遇禁止原則，亦應發給上訴人死亡給付。
被上訴人則以：本案建恆有限公司前被保險人唐家誠因胃賁部癌於八十九年六月十日
死亡，上訴人為其受益人檢具向被上訴人申請本人死亡給付。被上訴人據唐家誠之死
亡證明書載：唐家誠於八十九年六月十日死亡，而唐家誠係於八十六年一月三十日由
南海航運股份有限公司退保後，於八十六年十月十三日由建恆海運股份有限公司加保
，八十八年一月三十日退保，八十八年六月二十三日再加保，八十九年一月三十一日
退保。復據上訴人檢送德福診所出具之唐家誠病歷表載，唐家誠之就診記錄中，雖有
多次因胃炎而就診，但該就診期間均未參加勞保，僅八十六年十月二十一日之就診，
為有參加勞保期間之就診，惟該次門診內容係感冒、咳嗽；並據中央健保局提供唐家
誠就診資料，唐家誠於加保有效期間並無因胃部疾病就醫之紀錄。據此，唐家誠於八
十九年六月十日死亡係保險效力停止後發生之事故，與勞工保險條例第十九條第一項
規定不合，亦無同條例第二十條規定與行政院勞工委員會八十五年十二月九日台八十
五勞保二字第一四四九○八號函及八十七年四月三十日台八十七勞保二字第○一七七
八九號函釋之適用，被上訴人否准所請本人死亡給付，依法並無不合。上訴人主張唐
家誠於八十六年四月十日起即因胃部疼痛就診，只是未及早作精密檢查，胃賁部癌絕
非於停保期間短短四個月所能形成云云。惟查勞工保險係為在職保險，於保險效力開
始後、停止前發生保險事故者，始得依規定請領保險給付，此即勞工保險條例第十九
條第一項原則性之規定；但為顧及被保險人於保險有效期間發生傷病事故，於保險效
力停止後，必須連續請領傷病給付或住院診療，乃於勞工保險條例第二十條例外規定
符合一定條件亦得請領保險給付。復因為擴大保障勞工安全，促進社會安全，行政院
勞工委員會分別於八十五年及八十七年以函釋放寬勞工保險條例第二十條之請領規定
。本案被保險人除於八十六年十月二十一日因感冒、咳嗽至德福診所看診，為勞保有
效期間之就診外，均非保險效力有效期間之就診，其情形不符前揭二函釋至為明顯。
另查上訴人主張之另案死者郭鎮洪在加保有效期間曾診斷為充血性心臟病，又查其於
退保後未滿一年內因胰臟癌及合併多器官轉移、腦血管疾病申請殘廢給付，後因相同
疾病於八十九年十二月七日因胰臟癌及腦內小血管缺血性疾病合併右側偏癱住院至死
亡，被上訴人依勞工保險條例第二十條及上開函釋之規定核准給付，其案情與本案唐
家誠於加保有效期間，並無因胃部疾病住院或門診治療紀錄，實大不相同。從而上訴
人所訴理由應不可採。
原審斟酌全辯論意旨及調查證據之結果，以：本件被保險人唐家誠死亡之傷病事故是
否發生在其保險有效存續期間內，並有在上開期間內進行門診接受治療之事實。經被
上訴人調閱其相關就診資料進行調查，無法證明「唐家誠罹患胃賁部癌疾病事故之發
生日期，是在八十六年十月十三日至八十九年一月三十一日間，也無法證明「在上開
保險有效期間內，唐家誠曾因『胃賁部癌』而就診治療」之事實，上訴人雖主張唐家
誠早已罹患胃賁部癌云云。僅屬其等個人之「常識性」猜測，並無堅強之醫療文獻與
實際之書面診療紀錄支持其猜測內容之正確性。上訴人又謂被上訴人應依職權調查云
云，然而除了書面診療紀錄外，並不可能存在更具公信力之資料，況上訴人也沒有盡
其協力義務，提供相關之醫療文獻診療資料供被上訴人參酌，在此情況下，應認被上
訴人已盡職權調查之能事。勞工保險條例第十九條之原則性規定，乃因勞工保險係在
職保險，必須於保險效力開始後、停止前發生保險事故者，始得請領保險給付。但為
顧及被保險人於保險有效期間發生傷病事故，於保險效力停止後，必須連續請領傷病
給付或住院診療，乃於勞工保險條例第二十條第一、二項再次放寬給付條件。但主管
機關還是認為上開規定對某些勞工保險之被保險人或受益人而言，仍過於嚴苛，為擴
大保障勞工安全，促進社會安全，又以行政院勞工委員會八十五年十二月九日台八十
五勞保二字第一四四九○八號函及八十七年四月三十日台八十七勞保二字第○一七七
八九號函再次放寬同條例第二十條之請領要件。但本件被保險人唐家誠，其死亡之保
險事故，未發生在保險有效期間內，不符合勞工保險條例第十九條之規定，又未在保
險有效期間內因胃賁癌而接受治療並繼續領取傷病給付，而因同一傷病事故（胃賁癌
）死亡，也不符合勞工保險條例第二十條第二項之規定。甚至也未因胃賁癌或其早期
病變，而在保險有效期間進行門診診療，同樣不符合行政院勞工委員會八十七年四月
三十日台八十七勞保二字第○一七七八九號函釋意旨，是以上訴人自不得請領唐家誠
之死亡給付駁回上訴人之起訴。遂認被上訴人否准本件死亡給付之申請，訴願決定予
以維持，並無不合，上訴人請求命被上訴人另為發死亡給付之處分，亦無理由，駁回
其訴，核無違誤。至上訴人所舉訴外人郭鎮洪死亡保險給付事件，係屬他案，既未能
證明與本件事實相同，即不足執為有利上訴人之認定。又上訴人應就被上訴人係在保
險有效期間內致病及經醫療之事證，應負舉證責任，原判決亦予指明，核與舉證責任
分配原則並無違背。上訴意旨以原判決理由不備及有舉證責任分配原則之違法云云，
執以指摘原判決不當，求為廢棄，為無理由，應予駁回。
據上論結，本件上訴為無理由，爰依行政訴訟法第二百五十五條第一項、第九十八條
第三項前段，判決如主文。
中    華    民    國    九十二      年      十一      月    二十七      日
                    最 高 行 政 法 院  第 四 庭
                                審 判 長 法  官      廖  政  雄
                                         法  官      趙  永  康
                                         法  官      林  清  祥
                                         法  官      鍾  耀  光
                                         法  官      姜  仁  脩
右  正  本  證  明  與  原  本  無  異
                                         法院書記官  彭  秀  玲
中    華    民    國    九十二      年      十一      月    二十八      日


司法院資訊處製作；財團法人民間司法改革基金會備份。
